臺灣臺北地方法院刑事判決　　　　　　　　　　　　九十二年度訴字第二０三二號
　　公　訴　人　臺灣臺北地方法院檢察署檢察官
　　被　　　告　丙○○
右列被告因偽造文書等案件，經檢察官提起公訴（九十二年度調偵字第五０一號），
本院判決如左：
    主  文
丙○○連續行使偽造私文書，足以生損害於他人，處有期徒刑貳年。
    事  實
一、丙○○明知其財務困窘，且資金週轉困難，已無永續經營互助會之意願及能力，
    竟為籌措財源，基於行使偽造私文書及意圖為自己不法所有之概括犯意，於民國
    八十八年六月間，佯以召集自民國八十八年六月二十日起至九十年六月二十日止
    採內標制、每會新台幣（下同）三萬元，連會首共計二十五會之互助會，並虛偽
    將「張秀鳳」、「戊○」、「己○○」、「章姐」、「蔡梅英」之名義虛列於互
    助會單上依序編號為第十八號、第二十號至二十三號會員姓名欄內（此部分不構
    成犯罪，理由詳後述），並陸續招攬蔡明雁、湯進成、林雅欣、甲○○、丁○○
    、陳月抱、乙○○、李玉霞、簡惠芳、「溫小姐」、溫文甄、曾淑芬、周淑觀、
    李美伶、「阿香姐」、楊榮龍、楊曉月、黃東煜（將原會單編號二十一號己○○
    改為黃東昱）、蘇姐（將原會單編號二十二號章姐改為蘇姐）、宋伊嬋（將原會
    單編號第二十三號蔡梅英改為宋伊嬋）、高美琤、辛○○等共計二十二名會員加
    入前開互助會（招攬會員名單確定後，僅編號第十八號張秀鳳及第二十號戊○為
    虛列會員未交會款），而於八十八年六月二十日，分別向前開二十二名互助會會
    員各收取三萬元及二萬元之首會會款（其中楊榮龍、楊曉月部分僅各繳交二萬元
    之會款後，即未再繳交任何會款，其餘會員均繳交首會三萬元會款），共計詐得
    款項六十四萬元之款項。丙○○見上開詐騙計畫得逞後，旋又承前之詐欺犯意，
    連續在臺北市○○○路○段一一五巷十八號一樓之「葛莉絲精品坊」開標會場，
    分別於附表所示編號一、六之時間，宣布由不知情而前來參與投標之會員楊榮龍
    、楊曉月以附表編號一、六所示之標息得標，丙○○並徵得其不知情之母親甲○○、其弟丁○○之同意，將八十八年七月二十日即第二會以後之互助會之投標權
    利及繳交會款之義務均轉讓予其承受，惟丙○○非僅未再繳交此二會之會款，並
    旋以渠等二人之名義，得標附表編號三、四所示之互助會，且以附表編號一、三
    、四、六所示之各會標息，向前揭除丁○○、甲○○、楊榮龍、楊曉月、黃東煜
    、蘇姐以外之各活會會員收取會款，致使上開會員均陷於錯誤，誤以為互助會確
    實仍正常運作中，而如數交付如附表所示之款項，丙○○於詐得上開金額後，並
    未將所得之活會會款交付附表一、三、四、六所示得標名義之人。丙○○又於如
    附表所示編號二、五之時間，連續於主持開標時，在標單上分別偽造「蘇姐」、
    「黃東煜」等名義人之署押各一枚於該次標單（惟並未記載「標單」二字）上參
    與競標而得標，並提示予其他到場之會員而行使之，足以生損害於被冒名者及前
    揭互助會之其他活會會員，並影響各互助會會員間之信用評估及依約如期標得會
    款之利益；並於得標後向前開各活會會員告知上開得標情形，以收取會款，使不
    知情之活會會員（被冒標者則未繳交會款）均陷於錯誤，不知係冒標而誤認得標
    人將遵期繳交會款，其等亦可順利取得得標款項，而陸續如數繳交會款，而連續
    詐得如附表編號二、五所示之活會會款。丙○○復承前之詐欺犯意，明知無永續
    經營互助會之意，竟又於八十八年十月下旬某日，持互助會單，向庚○○佯稱可
    補交前所標會之會款，加入前揭互助會，並將原所虛列但未實際繳納會款之編號
    十八號會員「張秀鳳」刪除，改列庚○○於十八號之會員名單，並於其上虛偽記
    載「甲○○於八十八年七月二十日以五千五百元得標，己○○於同年八月二十日
    以五千七百元得標，戊○於同年九月二十日以五千八百元得標，宋伊嬋於同年十
    月二十日以六千五百元得標」後，將前開互助會單交付予庚○○，致使庚○○陷
    於錯誤，誤以為上開互助會開標、繳款情形均屬正常，而依右述標息一次補交八
    十八年六月二十日起至八十八年十月二十日止之各期活會會款各三萬元、二萬四
    千五百元、二萬四千三百元、二萬四千二百元及二萬三千五百元，計交付十二萬
    六千五百元之款項予丙○○（其後所繳交之會款則已計算至前揭詐欺款項中）。
    嗣於八十九年一月間，丙○○所召集之其他互助會宣告停會，經會員宋伊嬋等人
    核對會單後，發覺有異，渠等始知受騙；共計前後詐得二百九十七萬五千元之款
    項。
二、案經宋伊嬋、高美琤、辛○○及庚○○訴由臺北市政府警察局中山分局報請臺灣
    臺北地方法院檢察署檢察官偵查起訴。
    理  由
一、訊據被告李美蓉固坦承其有召集前揭互助會，並虛列會員向其餘活會會員收取首
    會會款，及於附表標號一、三、四、六會員得標、並冒用「黃東煜」、「蘇姐」
    二人之名義投標後，分別收取活會會款供己花用，且要求庚○○依右開標息補交
    活會會款之事實不諱，惟矢口否認有何詐欺之故意，辯稱：如果伊要經營互助會
    一定要收取首會會款，並非詐欺，八十八年七月至十二月雖有收取活會會款，但
    因楊榮龍及楊曉月夫妻得標後，伊發現渠等經濟狀況不佳，怕他們跑掉，故未交
    付會錢，蘇姐、黃東煜則因之前有倒伊的會，所以伊召會時就表明要渠等二人加
    入，並言明標到互助會會錢要還伊，但確只交首會會款就跑掉了，伊才會冒名投
    標，想要用他們的錢來抵銷前債，甲○○及丁○○分別係其母親及弟弟，渠等於
    八十八年七月二十日起即未再繳交會款，並均同意其後由伊以他們名義標會，並
    於標會後由其自行繳納及領用會款，並無詐欺云云，惟查：
  (一)右揭虛列會員召集互助會、並分別收取附表編號一至六之會款供為己用，及向告
    訴人庚○○補收會款等事實，均業據被告李美蓉於本院審理中坦承不諱，且經被
    害人宋伊嬋、高美琤、辛○○及庚○○等人分別於偵查及本院審理中到庭指述甚
    詳，核與證人己○○、乙○○於本院調查中所證述之情節亦屬相符（參見本院九
    十三年三月十八日審判筆錄），並有不同版本之互助會會單影本三張（參見九十
    一年度偵字第二三九九三號卷第三五至三七頁）在卷可稽，足徵被告此部分任意
    性之之自白與事實相符，應堪採信。
  (二)被告雖否認其有詐欺之故意，然(1)參諸被告於八十八年六月二十日起至同年十二
    月二十日停會止，前後七次所收取將近三百萬元之互助會會款，均係全數供已花
    用，難認被告確有永續經營前開互助會之真意。(2)再審酌被告於召集本件互助會
    時，即先行未經「戊○」、「蔡梅英」、「己○○」、「章姐」等人之同意，冒
    用上開會員之名義虛列於互助會單上乙情，亦據其自承不諱，顯見其起會當時之
    動機已甚為可疑。(3)且依據被告供稱其當時已知悉「蘇姐」、「黃東煜」之經濟
    狀況欠佳，尚無力清償對其積欠之其他互助會債務等情，竟仍蓄意招攬上開會員
    入會等情，核與一般會首於招攬互助會會員時，均積極尋求財務狀況正常、穩定
    者加入之常情，亦屬有違；(4)再衡諸被告當時應明知自己財務困窘，已無資力承
    受其母親甲○○及其弟丁○○之互助會，竟仍要求渠等二人將前開互助會之權利
    義務轉由其承受，並旋以渠等二人之名義參與投標而得標，並將得標之款項供已
    花用，而不繳交會款等情，業據其供陳在卷，益徵被告當時應有為自己不法所有
    之意圖甚明，顯見被告前揭所辯，應係事後卸責之詞，不足採信。本件事證明確
    ，被告犯行洵堪認定，應予依法論科。
二、按民間互助會中之已得標會員，依據其與會首間之契約，無論何人得標，均有按
    期繳交會款之義務，故會首藉他人名義實由己參加該互助會並得標，其詐欺所得
    之款，本即應僅限於未得標之活會會員繳納之會款。又查本件互助會之標單，僅
    須記載姓名及一定金額之標息，第三人僅憑標單之內容觀之，尚不能明瞭其用意
    何在，須依該互助會之約定始足以表示該金額係標取會款之利息，該姓名係標取
    會款之會員，而足以表示參與競標互助會會款之一定用意之證明，而屬刑法第二
    百二十條第一項以文書論之準文書。而被告冒用會員名義投標並得標以詐取會款
    ，自足以生損害於被冒標之會員及其他活會會員，核被告所為，係犯刑法第二百
    十六條、第二百二十條第一項、第二百十條之行使偽造準私文書罪及同法第三百
    三十九條第一項之詐欺取財罪。又被告偽造署押為偽造準私文書之階段行為，偽
    造準私文書之低度行為，復為行使之高度行為所吸收，均不另論偽造準私文書罪
    。而其於每次冒標後，向其他多數活會會員詐取會款，以一詐欺行為同時詐騙數
    活會會員，係以一行為觸犯數同種罪名，為想像競合犯，應依刑法第五十五條之
    規定，從一重論以詐欺取財罪。又其先後多次行使偽造準私文書及詐欺取財犯行
    ，時間緊接，方法相同，觸犯構成要件相同之罪名，顯係基於概括之犯意而為之
    ，為連續犯，均應依刑法第五十六條之規定論以一罪，並均依法加重其刑。又被
    告連續行使偽造準私文書之目的即在於詐欺取財，其所犯上開二罪間，有方法結
    果之牽連關係，應從一重論以連續行使偽造準私文書罪。又原公訴意旨雖認被告
    係虛構蔡明雁等二十二人之不實互助會名冊，誘騙告訴人宋伊嬋等人入會，並向
    渠等佯稱各會分別由蔡明雁、湯進成、林雅欣、甲○○、陳月抱及乙○○等人得
    標，而向渠等詐取會款云云，然此部分犯罪事實均業經公訴人當庭更正，本院自
    得逕就更正後之犯罪事實審理，附此敘明。又刑法第二百十條之偽造私文書罪，
    以無製作權人而捏造他人名義製作該文書為構成要件，如行為人對於此種文書本
    有製作權，縱令其製作之內容虛偽，亦難論以該條之罪。又我國民間互助會，係
    由會首招募會員參加而成立，並由會首製作會單（互助會簿），記載會員姓名及
    相關事項，交由會員收執以為憑信，會單上所列會員姓名，僅在識別會員為何人
    ，而非表示會員本人簽名之意思，尚與所謂之署押有間，故會首在其有權製作之
    會單（互助會簿）上縱有虛列他人姓名為會員，乃屬內容不實，並非冒用他人名
    義製作，不能論以刑法第二百十條之偽造私文書罪（參見最高法院九十二年度台
    上字第七二一九號判決），附此敘明。爰審酌被告前無犯罪前科，素行尚稱良好
    ，有台灣高等法院檢察署刑案紀錄簡覆表在卷可徵，然其冒標金額甚鉅（高達三
    百餘萬元），受害活會會員眾多，犯罪情節非屬輕微，且犯罪後雖有陸續清償部
    分活會會員欠款，然迄今尚未全數賠償被害人，及其品行、犯罪動機、目的、手
    段、生活狀況、智識程度、被害人受詐欺之金額、犯罪所生之損害及犯罪後坦承
    部分犯行之態度等一切情狀，量處如主文所示之刑。
四、又被告所偽造之標單及其上之署押，雖為供犯罪所用之物，惟於行使得標後，均
    已丟棄滅失，業據被告供述在卷，爰不另為沒收之諭知。
據上論斷，應依刑事訴訟法第二百九十九條第一項前段，刑法第五十六條、第二百十
六條、第二百二十條第一項、第二百十條、第三百三十九條第一項、第五十五條，罰
金罰鍰提高標準條例第一條前段，判決如主文。
本案經檢察官張書華到庭執行職務。
中      華      民      國      九十三     年    四      月   二十七    日
                                      臺灣臺北地方法院刑事第十三庭
                                          審判長法  官  朱  瑞  娟
                                                法  官  陳  慧  萍
                                                法  官  吳  佳  薇
如不服本判決，應於判決送達後十日內向本院提出上訴狀（應抄附繕本）。告訴人或
被害人如對於本判決不服者，應具備理由請求檢察官上訴，其上訴期間之計算係以檢
察官收受判決正本之日期為準。
右正本與原本無異。
                                                書記官  許  博  為
中      華      民      國      九十三     年    四      月   二十七    日
附錄本案論罪科刑法條：
中華民國刑法第二百一十條
 (偽造變造私文書罪)
偽造、變造私文書，足以生損害於公眾或他人者，處五年以下有期徒刑。
中華民國刑法第二百一十六條
 (行使偽造變造或登載不實之文書罪)
行使第二百十條至第二百十五條之文書者，依偽造、變造文書或登載不實
事項或使登載不實事項之規定處斷。
中華民國刑法第三百三十九條
 (普通詐欺罪)
意圖為自己或第三人不法之所有，以詐術使人將本人或第三人之物交付者
，處五年以下有期徒刑、拘役或科或併科一千元以下罰金。
以前項方法得財產上不法之利益或使第三人得之者，亦同。
前二項之未遂犯罰之。
附表：
┌─┬────┬────┬────┬───┬───────────┐
│編│被冒標或│得標時間│競標利息│受詐欺│詐得金額              │
│  │得標之會│        │ 新臺幣 │活會人│（每會金額×活會人數）│
│號│員姓名  │        │（下同）│數    │（須扣除會首、未繳交會│
│  │        │        │        │      │  款者及虛列會員之人數│
│  │        │        │        │      │  ）                  │
├─┼────┼────┼────┼───┼───────────┤
│一│楊榮龍  │88.7.20 │5500元  │16    │24500元×16人         │
│  │（自行投│第二會  │        │      │共392000元            │
│  │標）    │        │        │      │                      │
│  │        │        │        │      │                      │
├─┼────┼────┼────┼───┼───────────┤
│二│黃東昱  │88.8.20 │5700元  │16    │24300元×16人         │
│  │（被冒標│第三會  │        │      │共388800元            │
│  │）      │        │        │      │                      │
│  │        │        │        │      │                      │
├─┼────┼────┼────┼───┼───────────┤
│三│甲○○  │88.9.20 │5800元  │16    │24200元×16人         │
│  │（授權被│第四會  │        │      │共387200元            │
│  │告投標）│        │        │      │                      │
│  │        │        │        │      │                      │
├─┼────┼────┼────┼───┼───────────┤
│四│丁○○  │88.10.20│6500元  │15    │23500元×15人         │
│  │（授權被│第五會  │        │      │共352500元            │
│  │告投標）│        │        │      │                      │
│  │        │        │        │      │                      │
├─┼────┼────┼────┼───┼───────────┤
│五│蘇姐    │88.11.20│8000元  │16    │22000元×16人         │
│  │（被冒標│第六會  │        │      │共352000元            │
│  │ ）     │        │        │      │                      │
│  │        │        │        │      │                      │
├─┼────┼────┼────┼───┼───────────┤
│六│楊曉月  │88.12.20│9000元  │16    │21000元×16人         │
│  │（自行投│第七會  │        │      │共336000元            │
│  │ 標）   │        │        │      │                      │
│  │        │        │        │      │                      │
├─┴────┴────┴────┴───┴───────────┤
│合計詐得金額為新台幣二百二十萬零八千五百元                      │
└────────────────────────────────┘
